【裁判字號】    95,訴,1603
【裁判日期】    951214
【裁判案由】    返還價金
【裁判全文】
臺灣臺中地方法院民事判決  95年度訴字第1603號
原      告  甲○○
            乙○○
前列2人共同訴訟代理人
            吳紹貴  律師
複代理人    蘇志淵  律師
被      告  丙○○
訴訟代理人  林伸全  律師
上當事人間返還價金事件，本院於95年11月30日言詞辯論終結，
判決如下：
    主      文
原告之訴及假執行之聲請均駁回。
訴訟費用由原告負擔。
    事實及理由
壹、兩造之聲明：
  一、原告：(一)被告應給付原告各新台幣（下同）2,690,054 元
      ，及均自起訴狀繕本送達之翌日起至清償日止，按年息5%
      計算之利息。(二)訴訟費用由被告負擔。(三)本件願供擔保，
      請准宣告假執行。
  二、被告：(一)原告之訴駁回。(二)訴訟費用由原告負擔。(三)如受
      不利判決，請准供擔保免為假執行。
貳、原告起訴主張：民國（下同）84年3月間，原告等為購買馬
    來西亞81,JALAN SBC TAMAN SRI BATU CAVES 68100 BATU
    CAVES SELANGOR DARUL EHSAN之預售屋（下稱BATU CAVES房
    屋），由原告二人出資各1/2，而陸續將原告書狀附表（即
    本院卷第40頁）所示之金額匯予被告，共同委託被告代為辦
    理相關手續，並暫時將該房屋登記於馬來西亞秀豐公司之名
    下，在該屋完工後，並即委由被告代為出租。90年8月間兩
    造訂立協議，除被告同意將90年7月前之租金一次付清外，
    並約定90年8月起之房租應匯入江金豊在馬來西亞銀行之帳
    戶、92年7月31日前被告應將BATU CAVES房屋移轉予原告共
    有或由原告等處理。詎訂約後被告不僅未依約將租金匯入，
    亦未將房屋過戶予原告或交由原告等處理，致原告等受有損
    害，屢經催促，被告均不置理，原告即函告被告終止委任契
    約，為此依民法第541條第1項之規定，請求被告返還原告
    因委任事務所交付之金錢。依民法第544條之規定，請求
    被告賠償因處理委任事務致原告所受之損害。兩造於90年
    8 月間協議由被告在92年7月31日前將BATU CAVES房屋移轉
    予原告共同持有或處理，而該房屋已賣予訴外人Welly公司
    ，已屬給付不能，爰依民法第226條之規定，請求被告賠償
    損害。兩造之協議既已給付不能，爰依民法第256條之規
    定解除兩造之協議，並根據民法第259條第2款之規定，請求
    被告返還所受領之金錢。被告拒將BATU CAVES房屋移轉過
    戶給，亦不返還價金，致原告受有損害，並依民法第179條
    之規定，請求返還聲明所示之金額等語。
參、被告則以：原告並未親自，或透過江連春、江金豊委任被告
    代為辦理購買BATU CAVES房屋之事宜，亦未曾匯款給被告，
    兩造間並無委任關係。實則BATU CAVES房屋並非原告等出資
    所購買，而係台灣秀豐公司出資購買，而登記在馬來西亞秀
    豐公司之名下，其後該房屋增資為馬來西亞秀豐公司之資產
    ，並售予WELLY ADVANCE BIKERS SDN BHD公司；至於90年8
    月間之協議書，則係被告以董事之身份代表馬來西亞秀豐公
    司與原告協議承諾，該協議書之內容由原告自行繕打，被告
    則係受原告之脅迫而簽名，且該房屋係登記在馬來西亞秀豐
    公司之名下，馬來西亞秀豐公司合法出售該房屋致未能過戶
    於原告之名下自不可歸責於被告，且原告不能證明渠等出資
    買受該房屋，原告之請求自無理由等語，資為抗辯。
肆、經查：
  一、原告起訴聲明請求被告應給付原告甲○○2,697,132元，
      另給付原告乙○○2,698,435元及其法定遲延利息，嗣於
      95年8月25日以書狀變更其聲明為如「兩造聲明」欄所示
      ，核屬減縮應受判決事項之聲明，依民事訴訟法第255條
      第1項第3款之規定，應予准許，先予敘明。
  二、本件原告主張BATU CAVES房屋原登記於馬來西亞秀豐公司
      之名下，兩造於91年8月簽署協議書（如本院卷第4頁所示
      ），嗣馬來西亞秀豐公司於91年10月11日將該房屋出售於
      WELLY公司，及原告於95年3月21日以存證信函通知被告終
      止兩造間之委任契約，並於95年11月22日以言詞辯論意旨
      狀通知解除兩造間90年8月之協議等各節，為被告所不爭
      執，並有兩造所提出之協議書（本院卷第4頁），嗣馬來
      西亞秀豐公司董事會決議（本院卷第23頁）、買賣合約書
      （本院卷第25頁），及存證信函（本院卷第5頁）在卷可
      稽，自可信為真實。茲就兩造爭執各點，分項說明於下：
    (一)原告主張於83年間共同委任被告購買BATU CAVES房屋，嗣
      於95年3月21日以存證信函終止委任契約，請求被告給付
      因處理委任事務所交付之金錢（即匯與被告購買BATU
      CAVES 房屋之款項），惟終止契約並無溯及之效力，被告
      處理委任事務之權並不因契約終止而溯及的喪失，本件如
      原告確於83年間共同委任被告購買BATU CAVES房屋，被告
      並因而購買該房屋，則原告僅得請求被告交付因處理委任
      事務所取得之權利（民法第541條第2項，即BATU CAVES房
      屋），並無終止委任契約後，請求被告給付因處理委任事
      務所交付之金錢之權利，原告請求被告交付金錢，已屬會
      誤。查「受任人因處理委任事務，所收取之金錢、物品及
      孳息，應交付於委任人」、「受任人以自己之名義，為委
      任人取得之權利，應移轉於委任人」，民法第541條定有
      明文。同法第544條規定：「受任人因處理委任事務有過
      失，或因逾越權限之行為所生之損害，對於委任人應負賠
      償之責」，上開委任人之請求權，均係以委任契約存在為
      前提。
    (二)原告主張兩造間有委任契約關係，並提出匯出匯款回條（
      本院卷第47頁以下）、協議書（本院卷第4頁）、往來匯
      款傳真資料（本院卷第79頁以下），及買賣合約書（本院
      卷第155頁以下）為證。惟就兩造間究竟如何於83年間成
      立委任契約，原告甲○○證稱：「應該是10年前，是乙○○打電話給我說『可以合買在馬來西亞的房子』，因為我
      跟乙○○是好朋友，所以當時我沒看過房子直接就說好，
      電話裡面沒有講多少錢，只知道我們2人是一人出一半，
      我就委託公司的人從臺灣匯錢到馬來西亞，匯多少錢都是
      公司小姐在處理。當時電話中沒講怎樣買房子」、「我只
      是在電話中答應乙○○要買房子，至於乙○○找誰買房子
      、如何委託，細節我完全不清楚」（本院卷第76頁）；而
      原告乙○○則證稱：「（西元）1995年我到馬來西亞，我
      發現馬來西亞黑風洞附近有房子，我認為可以買，我從馬
      來西亞打電話給甲○○，邀她合買房子，她說好。我就跟
      買房子的人簽約，買房子的人我不認識。電話中沒有跟甲○○講以何方式買，因信任度夠，她說好就買。電話中我
      大約跟她講說是新台幣500萬元，一人一半。至於委任丙○○買房子的事我都沒講，因為委任丙○○買房子是我先
      生江連春跟甲○○的先生江金豊共同委任的，所以我事前
      、事後都沒有跟甲○○講說要委託丙○○買房子。至於江
      連春、江金豊如何委任都由他們自己去講」、「（委任丙○○買房子）我是聽到江連春、江金豊談的時候，有講是
      委任丙○○買的，所以我就相信他們是委任丙○○買的」
      等語（本院卷第75、76、77、78頁），依原告甲○○、乙○○上開所證，原告甲○○僅是聽聞原告乙○○之邀約即
      行出資購屋，對於所買受之房子究竟如何進行一概不知，
      而原告乙○○對於如何委由被告進行購屋亦一概不知，僅
      知係由江連春、江金豊出面與被告洽談。按本件購屋之資
      金達500餘萬元，並非少數，衡之情理，如確委由他人處
      理當係謹慎為之，原告二人欲委任他人購買房屋，竟對購
      買房屋之細節一概不知，僅係聽聞江連春、江金豊二人間
      之言談才得知自己委任被告購屋，已屬違悖情理。再者，
      原告主張其等匯出資金委任被告丙○○購買房屋，但所提
      出之匯款單據（本院卷第47頁以下）竟無一是由原告二人
      具名匯出，且上開匯款單據中之84年3月13日（本院卷第
      47頁）、84年11月11日（本院卷第48頁）、85年1月13日
      （本院卷第49頁）、85年6月27日（本院卷第51頁）、85
      年10 月24日（本院卷第52頁）、86年2月9日（本院卷53
      頁）等6張匯款單據，均曾由江金豊於臺灣臺中地方法院
      檢察署另案偵查中提出（92年偵字第2374號卷第46、49、
      50、54、55、58頁），據江金豊稱上開匯款部分係其陸續
      「借與」被告丙○○，其他部分則是與被告丙○○合作購
      買房子之用（指江金豊與被告另行購買之Bandar Country
      Home之房屋，見92年偵字第2374號卷第41頁江金豊之陳述
      ），上開借與被告之資金，嗣後轉作馬來西亞秀豐公司之
      增資，但增資之股份卻遭被告侵占，由股東依持股之比例
      取得，因而由江金豊對被告及廖淑慧提起侵占之告訴等語
      （91年度發查字第4756號卷之告訴狀），原告甲○○、乙○○如確透過江連春、江金豊購買BATU CAVES房屋，而與
      原告成立委任購買房屋之委任契約，江金豊與原告甲○○
      、乙○○當不致於為如此重大歧異之陳述，原告主張與被
      告間有委任契約云云，實非可採。至於兩造於91年8月簽
      署協議書稱：「一、座落於81,JALAN SBC TAMAN SRI BATU
      CAVES 68100 BATU CAVES SELANGOR DARUL EHSAN之房屋
      及土地，於西元2001年7月31日之前房租部分由臺灣秀豐
      公司出具證明，馬來西亞分公司現金付清於同年8月31日
      之前，金額為馬幣17976.43元整，已扣除28%公司額外收
      入稅……房屋租金合約書正本或影本COPY一份給甲○○和
      乙○○各一份，房屋租約和買賣須經過甲○○和乙○○同
      意。二、西元200年8月1日起房租部分，匯入江金豊馬來
      西亞銀行帳戶至房屋終止租約為止，以秀豐公司開具證明
      報銷。三、此筆房屋由馬來西亞秀豐公司丙○○承諾於西
      元2003年7月31日（即約定日前2年內）之前過戶給甲○○
      和乙○○共同持有，或由甲○○、乙○○兩人做處置。歸
      還金額所需要的文件證明由秀豐台灣公司提供……」等語
      ，固由被告一方承諾給與原告特定之利益，惟被告承諾之
      原因可能性甚多（如履行對江金豊之承諾，或履行對台灣
      秀豐公司之承諾），尚難以上開協議書，即認兩造確於83
      年間成立委任之契約。再者，往來匯款傳真資料、買賣合
      約書等，亦同可能為履行對江金豊之承諾而提出，同屬不
      能證明兩造間有委任關係。綜合前述，原告既不能證明兩
      造間有委任契約關係，則原告依民法第541條第1項、第
      544條之規定，請求被告返還原告因委任事務所交付之金
      錢，及賠償因處理委任事務致原告所受之損害，即屬無據
      。
    (三)無法律上之原因而受利益，致他人受損害者，應返還其利
      益。雖有法律上之原因，而其後已不存在者，亦同。民法
      第179條定有明文。因給付關係致生損益變動之情形，為
      維護該給付關係（通常係契約關係）之信賴及利益，該給
      付關係即為其損益變動之法律上原因，在該給付關係有效
      存在之情形，當事人間依該給付關係定其權利之歸屬，已
      足以衡平基於該給付關係所生之權益，原則上無適用不當
      得利規定之必要，而於該給付關係有無自始無效或嗣後不
      存在之原因，致欠缺給付目的時，在損益之變動之給付當
      事人間，始能成立不當得利；本件原告不能證明兩造間有
      委任關係，原告書狀附表所示之匯款，原告非僅無法證明
      係因委任被告處理事務而匯給被告，其中84年3月13日、
      84年11月11日、85年1月13日、85年6月27日、85年10月24
      日、86年2月9日之6筆匯款，江金豊更主張係其陸續「借
      與」被告丙○○，或與被告丙○○合作購買房子之用，已
      見前述（如肆、二之(二)），實難認給付關係存在於原告與
      被告之間，原告請求被告返還不當得利，亦屬無據。
    (四)按「契約解除時，當事人雙方回復原狀之義務，除法律另
      有規定或契約另有訂定外，依左列之規定：……二、受領
      之給付為金錢者，應附加自受領時起之利息償還之。……
      民法第259條第2款定有明文。原告雖於95年11月22日以言
      詞辯論意旨狀通知解除兩造間90年8月之協議，惟該協議
      僅約定被告之一方單方為給付，原告並未因該協議而給付
      任何金錢，原告所主張之金錢給付，係因83年間共同委任
      被告購買BATU CAVE房屋而給付，且原告主張曾委任被告
      、及給付被告金錢等各節為本院所不採，已如前述；原告
      解除兩造90年8月之協議，再依民法第259條第2款之規定
      請求被告給付購買BATU CAVES房屋所給付之金錢，亦係誤
      會。
    (五)因可歸責於債務人之事由，致給付不能者，債權人得請求
      賠償損害，民法第226條第1項定有明文。是給付不能之損
      害賠償責任，除因可歸責於債務人之事由致給付不能外，
      尚須債權人受有損害，為其要件。被告丙○○雖主張90年
      8月之協議書係遭脅迫所簽署，惟為原告所否認，且被告
      就其如何遭脅迫一節，亦未舉證以實其說，自非可採。再
      卷附之協議書之未立協議書人係由被告丙○○具名所簽署
      ，且未表明代理馬來西亞秀豐公司之旨，被告主張該協議
      書，係被告以董事之身份代表馬來西亞秀豐公司與原告協
      議承諾云云，亦非可採。而本件BATU CAVES房屋已於91年
      10 月11日由馬來西亞秀豐公司出賣與訴外人WELLY公司，
      此為兩造所不爭，被告於法律上自無法將BATU CAVES房屋
      移轉予原告，自雖給付不能，但原告主張受有匯出款項之
      損害，惟迄無法證明原告書狀附表所示匯款確由原告所匯
      出，自難認原告受有何種損害。從而，原告依民法第226
      條第1項之規定，請求被告賠償損害，係屬無據。
  三、從而，原告依民法第541條第1項、第544條、第226條第1
      項、第259條第2款、第179條之規定，請求被告給付聲明
      所示之金額，核屬無據，應予駁回。其假執行之聲明亦無
      所依附，應一併駁回之。
伍、結論：原告之訴為無理由，依民事訴訟法第78條，判決如主
    文。
中    華    民    國    95    年    12    月    14    日
                  民事第四庭    法  官  王銘
正本係照原本作成。
如對本判決上訴，須於判決送達後20日內向本院提出上訴狀。
中    華    民    國    95    年    12    月    14    日
                                書記官


司法院資訊處製作；財團法人民間司法改革基金會備份。
